【裁判字號】    92,台上,6748
【裁判日期】    921128
【裁判案由】    違反野生動物保育法
【裁判全文】
最高法院刑事判決                              九十二年度台上字第六七四八號
    上  訴  人  甲○○
右上訴人因違反野生動物保育法案件，不服台灣高等法院中華民國九十年五月二十二
日第二審判決（九十年度上訴字第一二二三號，起訴案號：台灣台北地方法院檢察署
八十九年度偵字第二九七二號），提起上訴，本院判決如左：
    主  文
原判決撤銷，發回台灣高等法院。
    理  由
本件原判決認定：上訴人甲○○明知燕雀目山雀科之紅頭山雀業經野生動物保育主管
機關行政院農業委員會（下稱農委會）明文公告列為屬於保育類野生動物，非經主管
機關之同意，不得買賣或在公共場所陳列、展示，竟未經主管機關同意，意圖販賣，
於民國八十九年一月間，在其開設位於台北市萬華區○○○路○段三之三號之東北鳥
園內，陳列保育類野生動物紅頭山雀一隻，嗣於八十九年一月二十七日下午三時二十
分許，經警會同農委會野生動物保護聯合執行小組人員查獲，並當場扣得該紅頭山雀
一隻等情。因而維持第一審論上訴人以違反保育類野生動物，非經主管機關之同意，
不得在公共場所陳列之規定，未經主管機關同意，意圖販賣而陳列保育類野生動物，
累犯罪，判處有期徒刑捌月之判決，駁回其在第二審之上訴，雖非無見。
惟查：（一）按證人之個人意見或推測之詞，不得作為證據，刑事訴訟法第一百六十
條定有明文。原判決以扣案之紅頭山雀一隻為警查獲時，確係與其他待售之鳥類一起
掛在上訴人店中之屋簷下，業據證人即農委會野生動物保護小組負責調查本案之組員
蔡文正於偵查中結證稱：有人打電話來檢舉說有人在賣紅頭山雀，我們就去看，之前
我先去看，確定是紅頭山雀，再通知分局的人去，我們認為掛在外面的鳥就是供人看
的，意圖販賣而陳列，我們查到的案件，幾乎有一半都這麼說（別人寄放）等語，認
上訴人係有販賣之意圖，始將該紅頭山雀與待售之鳥類一併公開陳列，而不單獨將該
紅頭山雀放置於他處，而為上訴人不利之認定等旨。然查證人蔡文正為上開證詞時，
亦曾證稱：我們就去看，但沒有詢問他售價，我們認為掛在外面的鳥，就是供人看的
，意圖販賣而陳列等語。如所證非虛，其既未向上訴人詢問售價，試探其是否有意販
賣？究係憑何判斷該掛在店外之鳥，即係意圖販賣而陳列？其主觀上所為上開推論之
詞，是否得採為上訴人不利之證據，即非無疑？且據上訴人辯稱：「我要賣的掛在左
邊，右邊是新的空的鳥籠，他（指呂政龍）來（寄）放時，我剛好在打佯，他就直接
掛上就走了」等語（詳偵查卷第三十頁反面），如果非虛，應足為上訴人有利之認定
，原審未予調查上訴人上開辯解是否屬實，又未敘明不予調查之理由，併有應於審判
期日調查之證據未予調查及判決理由未備之違法。（二）按犯罪之成立，除應具備各
罪之特別要件外，尤須具有故意或過失之一般要件，而過失行為之處罰，以有特別規
定者為限，刑法第十二條定有明文。查野生動物保育法第四十條第一項第二款之處罰
未經主管機關同意，買賣或意圖販賣而陳列、展示保育類野生動物之行為者，並無處
罰過失犯之明文。而其處罰之故意犯，雖不以行為人「明知」所買賣或意圖販賣而陳
列、展示之動物為保育類野生動物之確定故意為必要，然亦必須有認識其為保育類動
物之不確定故意，始克相當。查上訴人雖不否認被查獲之紅頭山雀係放在伊店內陳列
者，惟辯稱：伊是去年（八十八年）五月從事賣鳥行業，並不知扣案之鳥類為保育類
之動物，是朋友呂政龍要去台中，而將該鳥寄放伊店中，叫伊幫忙看管幾天等語。證
人呂政龍亦證稱：該鳥係伊於八十九年一月十八日在士林夜市買的，因去台中打球，
而將鳥放在上訴人處，請上訴人照顧，並稱伊亦不知該鳥係屬保育類等情（詳偵查卷
第二十五頁），如果屬實，則上訴人對該鳥為保育類之紅頭山雀是否有認識？即非無
疑，此關係上訴人之主觀犯罪意圖，並為其行為是否構成犯罪之依憑，自有調查釐清
之必要，原判決就上開有利上訴人之證據未予敘明其何以不足採信之理由，同有理由
未備之違誤。以上或為上訴意旨所指摘，或為本院得依職權調查之事項，應認原判決
有撤銷發回之原因。
據上論結，應依刑事訴訟法第三百九十七條、第四百零一條，判決如主文。
中      華      民      國    九十二    年     十一     月    二十八    日
                              最高法院刑事第九庭
                                  審判長法官  林  增  福
                                        法官  邵  燕  玲
                                        法官  陳  世  雄
                                        法官  惠  光  霞
                                        法官  呂  丹  玉
      右正本證明與原本無異
                                              書  記  官
中      華      民      國    九十二    年     十二     月      五      日
                                                                       ：


司法院資訊處製作；財團法人民間司法改革基金會備份。
